【裁判字號】    98,訴,1664
【裁判日期】    990304
【裁判案由】    給付違約金
【裁判全文】
臺灣桃園地方法院民事判決              98年度訴字第1664號
原      告  丙○○
訴訟代理人  張育祺律師
被      告  乙○○
訴訟代理人  黃暖琇律師
上列當事人間損害賠償事件，本院於民國99年2 月11日言詞辯論
終結，判決如下：
    主      文
被告應給付原告新台幣壹佰伍拾萬元及自民國九十八年十月十五
日起至清償日止，按年息百分之五計算之利息。
原告其餘之訴駁回。
訴訟費用由被告負擔二分之一，餘由原告負擔。
本判決第一項於原告以新臺幣伍拾萬元供擔保後，得假執行；但
被告如以新臺幣壹佰伍拾萬元為原告預供擔保後，得免為假執行
。
原告其餘假執行之聲請駁回。
    事實及理由
一、原告起訴主張：
  (一)原告於民國89年1 月15日在桃園縣平鎮市○○路201 巷10號
    2 樓，設立私立柏學文理語文短期補習班（下稱柏學補習班
    ），被告自91年間起任職於柏學補習班，擔任數學教師乙職
    ，因被告任職期間表現頗佳，93年間原告乃聘任被告為柏學
    補習班行政主任，負責招生等行政工作；於95年初被告要求
    入股原告補習班，否則即要離職，原告基於愛才之心，即於
    95年1 月27日與被告簽立持股協議書（下稱系爭協議書），
    將被告酬勞調升為每月為新台幣（下同）18萬元，並讓被告
    以技術入股補習班百分之15之股份（被告入股並未給付任何
    現金為對價），並繼續擔任柏學補習班行政主任工作，兩造
    並在系爭協議書第7 條約定「甲、乙雙方本著互信互利下合
    作，為使雙方在毫無顧慮下永續合作，甲方（原告）不得無
    故解聘乙方（被告），乙方亦不得藉職務之便，以從事有害
    補習班營運之任何情事，包括：乙方在自願離職後，不得以
    任何形式於本補習班體系方圓十公里以內從事補教行業。如
    有違反此項之規定者，均需支付給對方新台幣參佰萬元之違
    約金，以彌補被害一方之損失，並不得有任何異議」。不料
    ，被告竟於97年6 月底突逕行離職，並係與先前同任職柏學
    補習班之訴外人甲○○共同在桃園縣平鎮市○○路2 號、6
    號處開設私立學翰文理語文短期補習班（下稱學翰補習班）
    ，並擔任班主任一職；且學翰補習班開設時並對外使用柏學
    文理補習班山仔頂學校名義對外招生。然查，學翰補習班所
    設位置距離柏學補習班僅3.381 公里，尚不及兩造協議書所
    約定之10公里，是被告違反系爭協議書第7 條約定至明。
  (二)被告任職於原告處近7 年時間，擔任老師及行政主任乙職，
    熟悉被告教學內容、課程安排、教材及教具選用、廠商名單
    、學生名冊及相關行政文書表冊等營業事項，而該等事項正
    為柏學補習班經營之重要資源，也是柏學補習班對抗其他補
    習班競爭之利器。兩造系爭協議書第7 條之約定，即關於被
    告工作權之保障及被告不為競業行為之約定，且由於補習班
    經營有其地域性，主要以經營學區周圍之學生為主，因此，
    系爭協議書約定不為競業之範圍亦僅以方圓半徑10公里為限
    ，並無逾越合理限制之範圍，考其約定目的無非係希望被告
    離職後不要與原告在同一區域內競爭。然被告絲毫不念原告
    之厚愛、給予高薪及高額分紅，竟夥同柏學補習班內其他老
    師共同在柏學補習班不遠處另外開設學翰補習班，且對外宣
    稱係柏學補習班之分校；被告利用其作為柏學補習班行政主
    任之便，取得柏學補習班學生名冊，開設學翰補習班後大肆
    將柏學補習班原有學生挖角至學翰補習班，造成柏學補習班
    在無預警之情形下，大量流失學生，導致嚴重虧損。綜上，
    被告所為已明顯違法系爭協議書第7 條不為競業之約定，是
    原告自得依同條約定請求被告給付原告違約金300 萬元。
  (三)對被告抗辯所為之陳述：
  1.有關系爭持股協議書第7 條約定效力，被告雖主張：依據行
    政院勞工委員會台89勞資二字第003625 5號函及實務見解，
    本件原告不具有依競業禁止約款保護之利益，且系爭協議書
    條款限制勞工就業之對象、期間、區域或職業活動範圍，顯
    逾合理範疇，另原告未有補償被告因競業禁止所致損失之代
    償措施云云。對此，原告主張：系爭協議書第7 條約定並無
    適用勞僱關係中受僱人競業禁止約定之衡量原則之適用，蓋
    系爭協議書本質上為股東間之協議以及商號與經理人間之協
    議之混合，並非勞僱關係間之協議。此由第1 條約定，被告
    除固定報酬外，尚享有15％股東分紅可證。系爭協議書第7
    條約定同時對原告與被告雙方面課以義務。原告與被告亦從
    上開約定各取所需，原告雖可借該約定避免被告利用原告補
    習班培養經驗、名氣與客戶後，自立門戶予原告惡性競爭；
    被告也可借上開約定取得高額報酬以及工作保障，不會在為
    原告打下江山後，遭原告過河拆橋、任意停聘。是系爭約定
    非僅課以單方義務，堪稱公允合理。
  2.另學生是補習班的客戶，補習班對學員資訊不可能隨意外流
    ，故被告辯稱向同業購買學生名冊乙節，顯不可能；吸引學
    生前來的因素不外乎補習班本身或老師的名氣，學生到特定
    補習班補習，大多也都是經過同學間或家長間的口耳相傳，
    被告所辯之開放視聽教學等，根本無法取得學生資料。實則
    ，由學翰補習班學生有80％（約140 名）來自於原告補習班
    之事觀之，學翰補習班成立之初就是自原告補習班挖角學生
    。
  3.再按，補習班經營有強烈的地緣性，至於補習班招生的地域
    範圍，則要視當地人口密度、補習班的經營規模而定，人口
    密度較低的地區或規模越大的補習班，其招生的地域範圍自
    然會比較廣。原告補習班位於平鎮市，屬人口密度較低的地
    區，而原告補習班在平鎮地區則屬規模較大之補習班，因此
    ，原告補習班招生的地域範圍自然會較廣闊。然方圓半徑10
    公里範圍係被告所提，按當初協議時，原告原要求被告離職
    後不得在桃園縣境內執教，但被告表示其住在桃園市，沒有
    理由不准其在桃園市執教，經折衝後，乃決定為10公里範圍
    。且該距離大致上僅超出平鎮市些許範圍，因此，其用意不
    過就是如被告離職，不要在原告補習班附近為惡性競爭，被
    告離職後尚可在中壢市內壢地區、桃園市、八德市、蘆竹鄉
    、大園鄉、觀音鄉、新屋鄉等鄉鎮市從事補教行業，並無必
    選擇在平鎮市不可之理由？被告離職後在原告補習班旁3 公
    里處從事補教業，其目的顯然就是要利用其受任於原告補習
    班期間培養之地緣關係，與原告惡性競爭。被告辯稱其若到
    其他鄉鎮市未能有效招募學生等語，更可證明被告就是要利
    用其在原告補習班任職期間培養之地緣關係、學生資料，與
    原告惡性競爭，至於被告到其他鄉鎮市能否有效招募學生，
    則與競業禁止約款無涉。實則，學翰補習班80％學生來自於
    原告補習班，顯見，學翰補習班設置地點在地緣關係上予原
    告補習班確實有重疊情形。誠然，自由經濟體制市場自由競
    爭乃理所當然，各補習班間之公平競爭行為，原告當無置喙
    餘地，然而，原告所聘為原告經營管理補習班者，掌握原告
    補習班之有形、無形資源，若其離開原告補習班，並在原告
    補習班附近從事補教行業，其所造成之影響非可一概而論。
  4.另「是否有代償措施」此一要件，並非重要。按所謂之代償
    措施並未為法院實務普遍接受（詳原證五），且最高法院81
    年台上字第1899號判決、台灣高等法院80年上字1499號判決
    等，更明白闡釋德國商法第74條補償之規定不為世界大多數
    國家採行，難認已成為法理而得於我國援用。是所謂之代償
    措施，於勞工離職後競業禁止約款效力之認定已非重要，更
    況乎適用於委任關係中，因此，判斷系爭協議書第7 條約定
    之合理性時，無須探討此一要件。縱認需討論代償措施，主
    張需有代償措施之論點，係認為競業禁止條款限制受僱（任
    ）人轉業自由，增加其轉業困難度；如行業別限制，可能導
    致受僱（任）人轉至不熟悉、無經驗之行業，而領取較原職
    為少之薪酬；地域之限制會導致受僱（任）人因轉赴他地工
    作，而增加交通或房租費用支出；亦即，競業禁止約款，有
    導致受僱（任）人離職後之新職收入低於原職或增加費用支
    出，因而必須給予受僱（任）人補償其因競業禁止所致損失
    。由此觀點論之，則原告應給予被告之代償措施，應係用以
    補償其3 年間或一定期間內未能在平鎮市擔任班主任所致之
    損失。然被告住家位在桃園市，其若未能在平鎮市從事補教
    行業者，尚可在桃園縣境內多處從事補教行業，而能無損其
    可得之薪酬，且被告若在桃園縣境內從事補教行業，並無需
    增加支出交通費用或房租，甚至可以減省交通費用支出。亦
    即，系爭協議書競業禁止約款，尚不致於造成被告損失，則
    本件是否需給與被告實質上之代償措施，即不無疑問。再者
    ，所謂代償措施非必為金錢上補償，僅需令受僱（任）人因
    競業禁止約款所受損失可換取相對代價即可，此對價亦不應
    限於金錢或經濟上之補償，若能平衡被告所受損失者，當可
    認為係合理之代償措施。秉前說明，系爭協議書第7 條同時
    課以兩造不作為義務，原告不得無故任意終止兩造間委任關
    係，並保障被告酬勞，而使被告獲得充分工作權及經濟收入
    之保障，系爭協議書非單方面課以被告義務或責任，而係平
    衡兼顧雙方需求所為之約定，故其工作權及經濟收入保障，
    當可認為係對於被告離職後競業禁止之合理代償措施。綜上
    ，系爭協議書第7 條約定，尚未逾越合理範疇，應認為其約
    定合理且有效，原告及被告均應受該條約定之限制。且由證
    人甲○○擔任學翰補習班之班主任乙職，為學翰補習班之真
    正負責人，擁有學翰補習班最後決定者，且其在學翰補習班
    所任教之班級數、處理之工作並不亞於被告，但證人甲○○
    每月亦僅自學翰補習班領取5 萬元左右之酬勞，顯見原告給
    予被告每月18萬元之酬勞確屬高薪。
  5.另被告雖以兩造曾商議合夥設立學翰補習班事宜置辯，並主
    張原告拒絕繳納合夥股金、片面減少被告報酬5 萬元等為由
    ，主張其違反競業禁止約款不具可非難性。然有關兩造曾討
    論合夥設立學翰補習班乙節，充其量不過是免除原告任職期
    間競業禁止之限制，而非免除其離職後競業禁止之限制。縱
    被告所述原告未依合夥協議繳納股款屬實，亦不過係原告未
    履行另一合夥契約中之繳納股款義務，此不得作為被告違反
    離職後競業禁止約款之正當化理由。原告不否認雙方商討設
    立學翰補習班並著手進行後，原告減少給付被告委任報酬5
    萬元，但此係基於雙方協議後所為，且非一次減少5 萬元報
    酬，當時因被告至學翰補習班協助成立國小課輔安親部，原
    告與被告因此協調，由原告承接國小課輔安親部之工作，讓
    被告有充分時間處理學翰國小部之成立，雙方亦因此協議逐
    月調降被告報酬。縱被告否認此協議、原告未能證明之，亦
    無非係被告對原告有委任報酬請求權，此亦不足作為被告違
    反競業禁止約款之正當理由。
  6.目前實務上，最高法院於判斷勞工離職後競業禁止條款效力
    時，多以其約定內容之合理性判斷；而委任關係終止後之競
    業禁止約款，亦當從其約定內容之合理性判斷之，而系爭協
    議書第7 條課予被告之義務為「不得藉職務之便，從事有害
    補習班營運之任何情事，包括：乙方在自願離職後，不得以
    任何形式於本補習班體系方圓十公里以內從事補教行業。」
    其中不得借職務之便從事有害（柏學）補習班之行為，乃是
    受任人忠實義務之具體化，為受任人之基本義務，原無須特
    別予以明文，其合理性亦無庸置疑。而被告離職後競業禁止
    約款，係兩造特約為被告忠實義務之內涵，約定違反離職後
    競業禁止約款者，即視為違反忠實義務；該約定係為免原告
    舉證證明被告違反忠實義務之困難，而將違反忠實義務之情
    形具體化之特約，故尚難認為有何違反公序良俗之情事，其
    合理性當無從置疑。系爭協議書第7 條除課以被告不作為義
    務外，同樣課以原告不作為義務，即原告不得無故解聘被告
    。按委任關係為繼續性契約，其未約定期限者，兩造均得隨
    時終止；然系爭協議書，被告有權隨時不附理由終止，而原
    告則無此終止權限；亦即，該協議書給予被告充分工作權之
    保障，而得合理預期及安排個人之職業及經濟生活；此外，
    除第7 條工作權保障外，於第1 條至第6 條並約定被告分紅
    及報酬之保障。而原告給予被告充分工作權及經濟收入之保
    障，所換取者即為被告忠實執行職務之義務，此忠實義務包
    含離職後不為競業行為義務；而違約金之約定，係違反義務
    者均應賠償對造違約金300 萬元，此亦非單方課以被告違約
    賠償責任。是系爭協議書第7 條約款，非單方面課以被告義
    務或責任，而係平衡兼顧雙方需求所為之約定，其約定無不
    公平或不合理情形，所為約定當屬有效。
  7.「限制被告就業之對象、期間、區域或職業活動範圍需合理
    」此一要件，為事理所當然。按最高法院對於勞工離職後競
    業禁止約款之效力，原係依其約定之合理性予以判斷，故此
    一約定內容合理性之限制要件，尚屬必要。由最高法院94年
    台上字第1688號判決意旨略謂「…雖未明定限制之地域，但
    既出於被上訴人之同意，於合理限度內，即在相當期間或地
    域內限制其競業，與憲法保障人民工作權之精神並不違背，
    亦未違反其他強制規定，且與公共秩序無關，其約定應屬有
    效…」可知，僱傭關係中離職後競業禁止約款若未就限制之
    期間、區域為約定者，其約定並非當然無效，而是必須合理
    限縮其範圍，在合理範圍內，其約款仍屬有效。上開判決闡
    釋之見解，於委任關係終止後之競業禁止，亦應有適用餘地
    。再者，系爭協議書第7 條限制被告之就業對象為補教業，
    而被告任職於柏學補習班，擔任執行主任職務，原係從事補
    教業，是系爭約款係限制被告離職後不得任職於相同行業，
    而未及於其他類似或不同之行業，是其就業對象之限制尚未
    逾越合理範圍。另系爭協議書第7 條限制被告從事補教行業
    之期間並未約定，然解釋上若未約定，並非當然解釋為無時
    間上限制，而應解為被告在合理期間內應受競業禁止約款之
    限制。又依據統計，現行法院實務上認定合理之競業禁止期
    間以2 年最多，其次為3 年，最長則認定為5 年（如原證七
    ）；此外，行業性質不同，所認定之合理期間亦會有所差異
    。本件柏學補習班係從事國中補習教育、國小補習教育、安
    親課輔及幼稚園教育事業，依政府學制規劃，國民中學學生
    為3 年畢業，國民小學學生6 年畢業；要避免競業行為對雇
    主或委任人造成損害，解釋上應配合政府學制規劃，而認為
    補習教育業競業禁止期間之約定以3 年為宜，蓋經過3 年後
    ，補習班內之學生輪替才能較為完整。是系爭協議書第七條
    有關被告離職後不為競業之限制，其限制期間雖未約定，惟
    尚難因此認為其約定無效，而應解為其合理限制期間為3 年
    。
  8.系爭協議書第7 條後段，所約定之違約金新台幣300 萬元是
    否過高部分：
    按，系爭違約金約定並非僅拘束被告一人，該300 萬元違約
    金對於原告有相同之拘束力。被告離職後，自柏學補習班挖
    角100 餘名學生至學翰補習班，且係利用學年交接期間進行
    挖角；由於學年交接期間，柏學補習班會預估下一學年學生
    人數，而在教材、教具、開班數及教師等方面預先準備，不
    料，柏學補習班在毫無預警之情形下遭挖角，導致柏學補習
    班損失產重，原告所受損失遠超過300 萬元，是該300 萬元
    違約金之約定，尚屬合理。實則，被告惡性挖角、惡性競爭
    之行為，對柏學補習班所造成之損害除具體收入減少之有形
    損害外，更重要者係柏學補習班多年苦心經營、得來不易之
    商譽，一夕之間蕩然無存。是系爭協議書第7 條後段違約金
    300 萬元之約定，當屬合理，並無過高之情。
  (四)並聲明：1.被告應給付原告3,000,000 元，及自起訴狀繕本
    送達之翌日起至清償日止，依週年利率百分之5 計算之利息
    。
    2.願供擔保請准宣告假執行。
二、被告則抗辯：
  (一)系爭協議書第7 條，乃競業禁止條款之約定，且應屬無效：
    按法律行為，有背於公共秩序善良風俗者，無效；行使權利
    ，履行義務，應依誠實信用方法；人民之工作權應予以保障
    。民法第72條、第148 條第2 項定有明文。依行政院勞工委
    員會台89勞資二字第0036255 號函所示：法院就競業禁止條
    款是否有效之爭議所作出之判決，可歸納出下列衡量原則：
    (1)企業或雇主須有依競業禁止特約之保護利益存在。(2)勞工
    在原雇主之事業應有一定之職務或地位。(3)對勞工就業之對
    象、期間、區域或職業活動範圍，應有合理之範疇。(4)應有
    補償勞工因競業禁止損失之措施。(5)離職勞工之競業行為，
    是否具有背信或違反誠信原則之事實。
  (二)本件原告不具有依競業禁止約款保護之利益存在：
    原告主張被告自任職於柏學補習班擔任老師及行政主任乙職
    ，熟悉原告教學內容、課程安排、教材及教具選用、廠商名
    單、學生名冊及相關行政文書表冊等營業事項，而該等事項
    正為柏學補習班經營之重要資源，也是柏學補習班對抗其他
    補習班競爭之利器云云。然查：被告於柏學任教期間，舉凡
    有關招生內容、教學方法等均由被告構思後統籌執行；柏學
    補習班所有學生之學籍資料均係被告招生時取得，況取得學
    生之學籍資料極為容易，例如開放視聽教學吸引家長攜子女
    前來視聽時即可取得通訊資料，此亦為傳統補教業取得學籍
    資料之方法；教材、教具等係由書商提供非補習班自行編製
    供教師上課之用，原告均係使用市面販售之教材從事教學，
    並無任何特殊之教學內容。至於教學知識實係被告求學期間
    所獲，非原雇主即原告出資培訓、提供「特殊知識」。是以
    被告既無特殊知識需原告指導或提供勞務後始能取得，學生
    學籍資料、教材教具等亦無所謂「值得保護之營業秘密」，
    是項條款自乏正當利益；甚者，該競業禁止條款顯然只是在
    使被告囿於禁令，不至跳槽受雇於他同行業者，或經營相同
    之事業，而非保障原告應受保護之特殊知識及營業秘密。換
    言之，被告受此條款限制之結果，將因此受無法轉職之重大
    不利益，而原告卻無依本條競業禁止特約保護之利益存在，
    衡量兩造利益之結果下，此約款對被告之不利與原告所欲保
    護之利益顯不相當，自屬違反公序良俗而無效。
  (三)系爭協議書條款限制勞工就業之對象、期間、區域或職業活
    動範圍，顯逾合理範疇：
    查系爭協議書第7 條約定，被告自願離職後不得以任何形式
    於本補習班體系方圓半徑10公里以內從事補教行業，並未定
    任何期限。按我國區域劃分密集且台灣補習班林立，並具有
    群居性。本件以半徑10公里之劃分方式至少涵蓋整個平鎮市
    10所國小及5 所國中，不啻將使被告無法於平鎮市開立補習
    班。且被告於該區擔任教師7 年並無其他工作經驗，到其他
    鄉鎮市未必能有效招募學生，10公里之限制等同剝奪被告之
    工作權利。再者，縱被告退居10公里之遙亦不能阻止其他補
    教同業競爭之事實，且當初係以開立分校為考量，自無可能
    與原柏學補習班經營區重疊。又被告從事與原告相類之教學
    工作，而與原告間形成競爭關係，此應是在自由競爭市場秩
    序下所允許，不能單純僅為避免競爭、避免受僱人搶走其潛
    在之客戶，即限制受僱人離職後工作之行業及地點等。原告
    此部分所述，有違市場自由競爭之經濟法則，顯非法之所許
    。再者，限制競業期間依目前實務見解及行政函令應有合理
    範疇，系爭條款確未明定期限，自屬限制過苛。
  (四)原告未有補償被告因競業禁止所致損失之代償措施：
    查兩造未簽立系爭協議書前，被告每月所領薪資即為新台幣
    16萬元，原告為求被告拯救其瀕臨倒閉之補習班乃主動要約
    被告商談入股事宜，並同意支付固定酬勞為每月18萬元，並
    無原告於起訴狀所稱大幅調薪一事。至於契約第1 條所謂原
    告每年提撥營業所得之稅後純益百分之15予被告作股東分紅
    ，因第2 條另約定稅後純益需達200 萬元整作為履行條件之
    結果，被告從未能領取該分紅，亦從未質疑原告年度會計作
    帳情形。復參酌第3 條規定：乙方任職本事業體時得享有上
    述股份，一旦離職則自願放棄所享之任何權利包含所持之股
    份。可知上開股份及紅利實係被告與原告於系爭持股協議書
    合作期間之委任報酬，而與離職後補償被告因競業禁止條款
    所受之損失無關。是原告既未補償被告因競業禁止所受之損
    失，系爭條款即難謂為有效。
  (五)被告並無以背信或違反誠信原則之方式與原告為競業行為：
    查原告起訴主張被告夥同柏學補習班內其他老師另開設學翰
    補習班，且對外宣稱係柏學分校；被告取得柏學補習班學生
    名冊，並大肆挖角學生至學翰補習班云云。上開情節原告曾
    向台灣桃園地方法院檢察署對被告提出背信及竊盜告訴，經
    檢察官號對被告為不起訴處分。且查，96年底原告曾向被告
    等柏學補習班任教老師提出設立分校之計劃，並邀請被告等
    合夥參與，雙方初步提出之合夥構思為：合夥資本額300 萬
    元，以50萬元為一股之方式現金出資，被告等於是在97年2
    月間開始籌備成立分校即學翰補習班的事宜，且原告並先行
    於籌備期間內廣發柏學補習班分校招生傳單以為宣傳，惟柏
    學補習班分校設立後原告隨即反悔出資，並斷然對被告減薪
    5 萬元及單方面將被告等在內教師之勞健保予以退保，對內
    亦宣稱爾後被告將不再出席柏學補習班相關工作會議，是乃
    原告先行違反協議書約定並終止與被告間之合作契約。原告
    同時於97年6 月間另對柏學分校之設置草擬新版合夥契約，
    因出資方式不僅與原先初步之共識不符，且紅利分配之條件
    過於苛刻，被告與其他股東討論後認為原告並無出資合夥之
    誠意，遂拒絕和原告合夥。學翰補習班與原告間之合夥告吹
    後，始於97年7 月份正式對外以學翰名義招生，不再以柏學
    分校招生，以免令學生混淆。況被告並無竊取柏學補習班學
    生名冊，乃自行向業者購買學區內各校之學生名冊後以去電
    或拜訪之方式對外招生，被告並無積極挖角遊說原柏學學生
    轉至學翰補習之行為，其中雖有來自於柏學補習班之舊生，
    惟此乃因柏學補習班大部分的老師均已轉到學翰任教，而原
    告另聘無經驗之新人任教，且柏學補習班該年度基測的成積
    並不理想（前三志願均掛零）等種種教學成效不佳之原因，
    故學員及家長衡量學習成效後乃自主性選擇至學翰補習。
  (六)另原告給予被告之薪資並未過高，蓋除兩造約定被告每月得
    領取之固定酬勞為新台幣18萬元，並設有營收門檻之條件始
    與被告分紅，又被告平日處理之事務內容包括：幼稚園至國
    中學員招生、排課及管理師生之班務執行主任（即管理階級
    ）、國中2 個班級之班導師（應另計時薪）、國中一到三年
    級、三個班級之數學教學（應另計時薪）、充當校車司機載
    送學生至補習班上課。是依被告上開事務內容可知，幾乎整
    個柏學補習班大小事務均由被告一手操持管理，故被告非僅
    為單純之任課老師而已，自不能以坊間任課老師之薪資衡量
    。況查，單就被告負責擔任國中一至三年級之數學教學課程
    而論，補教界之薪資對價即達每月8 萬元之譜，尚不計上述
    其餘工作之薪資行情。甚至被告依據系爭持股協議書之約定
    ，原得享有之每月固定酬勞保障新台幣18萬元，也莫名於97
    年1 月間遭原告片面斷然調降5 萬元，再無預警退掉分校教
    師之勞健保，並對外宣稱被告不再參與柏學補習班之會議，
    而片面改變與被告間之合作夥伴契約關係，上開作法令兼顧
    分校設置教學之老師（包括被告）感覺極度不受尊重，無異
    要求其等仰賴剛設立之分校收入來支付薪資以自食其力，且
    反悔不欲出資50萬元入股金造成分校運作資金短缺，是認原
    告違反誠信原則，毀約在先，被告自不受系爭持股協議書所
    拘束。
  (七)再查，依桃園縣政府補習班基本資料查詢可知（被證五），
    柏學補習班經核准經營之招生對象為國小，不包含國中；學
    翰補習班則兼含國中及國小，如謂被告不得為競業行為，亦
    僅限與原告屬相同性質之國小招生範圍始受限制，逾此部分
    之限制對象自不生效力。
  (八)持股協議書第七條約定之300萬元違約金亦屬過高：
    被告自97年7 月起開始招生營業，迄今不過一年半，被告為
    合夥而支出入股金50萬元，頭一年慘澹經營根本無利潤可言
    ，每月扣除職員薪資、水電費、教材費等固定費用支出後，
    平均各股東每月結算甚至低於原柏學補習班之待遇，被告等
    學翰補習班之學生人數漸有增長，實乃教學口碑吸引學生及
    家長前來之故，惟仍無原告揣測被告等人獲有豐厚之經營利
    潤等情。況且原告並未說明其因被告設立學翰補習班之行為
    受有何損害，僅係空言泛稱被告從原告補習班處帶走100 多
    名學生，且原告之聲譽也受嚴重打擊等語。惟查，97年7 月
    1 日起至98年12月31日期間新增設立之文理短期補習班有7
    家（被證六），其中與原告補習班相距3 公里之內者有兩家
    ：原告縱因學員流失造成收入減少，然是否為被告設立學翰
    補習班所造成，或係受其他補習班競爭影響所致，或原告自
    身教學成效不佳等情，均有可能，不能謂被告應就原告所受
    收入減少之損害負全部賠償責任。查被告任職於柏學補習班
    時之報酬為每月18萬元，另證人甲○○證稱被告於學翰補習
    班之每月酬勞為18萬元。惟被告於柏學補習班僅單純提供勞
    務，領取報酬，並無需分擔成本支出；雖被告於學翰補習班
    領取之報酬為每月15萬元至18萬元左右，惟尚不能填補被告
    入股時支出之入股金及裝潢費，致迄未有盈餘，相較於任職
    柏學補習班時之收入而言，並無何豐厚利潤可言，此亦為被
    告甘受原告片面減薪半年仍不敢離開之原因。另被告從未能
    領取系爭協議書所定百分之15之該分紅，即可認原告95年度
    經營柏學補習班即未有盈餘，則其請求被告因違反競業禁止
    條款而需賠償新台幣300 萬元，顯屬不合理，蓋以原告經營
    補習班如無利潤可言，即無損害，其於本件要求被告應賠償
    300 萬元以填補損害，乃變相將被告給付之賠償金作為原告
    收入之來源，此不符損害賠償之本旨。再者，依證人甲○○
    證述可知，柏學補習班學員流失，轉至學翰補習班之人數為
    國小5 、60人，國中40人，扣除原告自行撥入之20名學生外
    ，國小生僅有40人，如以學翰每月收取之費用為國小每人
    3,000 元計算，不過為12萬元。至於國中生方面，因柏學補
    習班經核准經營之招生對象為國小，不包含國中，原告自不
    得將其國中學員補習收入視為損害而要求被告賠償。另原告
    如繼續雇用被告在內等規劃至學翰補習班之教職人員，其每
    月所需支出之薪資費用即高達新台幣44萬元即：被告18萬元
    、李湘羚5.5 萬元、甲○○5.5 萬元、王莉蓁4.5 萬元、范
    老師4 萬元、郭老師3 萬元、歐老師3.5 萬元。是縱原告因
    學員流失致97年6 月以後每月減少12萬元之收入，亦因節省
    師資費用44萬元之支出，而無實際損害，反而因消極財產之
    減少而有獲利。故原告僅主張其因學員流失所減少之收入為
    其所受損害，原告亦應一併扣除上開薪資費用簡省之利益再
    為請求。
  (九)原告辯稱兩造間為委任關係，而非僱傭關係，並主張柏學補
    習班與被告間係類似商號與經理人間之關係云云。惟查，證
    人甲○○證述可知柏學補習班之經營方針、會計支出及文件
    簽署均由原告親自為之，被告並無權代其簽名或統籌全部事
    務之管理。毋寧說被告僅就招生計畫、教學方式及及班務管
    理有裁量權限而已，至於學員收費、教職薪資等則仍需視原
    告之指示執行，甚至柏學補習班每月召開之行政會議，討論
    之事項均需由原告裁決，足見原告並非單純掛名之負責人而
    已。況且被告每月之報酬亦依服勞務之內容與原告討論逐一
    累加，即教學薪資、兼任校車司機薪資及班務管理委任報酬
    等，是以被告並無統籌全部班務管理之權限，不能完全以委
    任定性兩造之契約關係。雖行政院勞工委員會台89勞資二字
    第0036255 號函乃就勞工離職後之競業禁止條款提出五項衡
    量標準，惟實務上亦有認為加盟契約終止後，加盟之他方並
    不當然受加盟契約約定之競業禁止條款所拘束，並舉外國立
    法例及學說見解，實質認定有無違反善良風俗及合理性原則
    而為無效（台灣台北地方法院91年度訴字第3472號判決參照
    ）。是以被告主張我國實務上發展出之競業禁止五項衡量原
    則，並不僅限於勞雇契約始有適用，合先敘明。
  (十)至原告主張系爭競業禁止條款雖無時間範圍之限制，惟仍得
    由法院自行認定合理之範圍，並主張應以3 年為限等語云云
    。然而法院並無於個案填補契約內容之義務，此與法律漏洞
    尚得藉由法院類推適用或依法學方法為目的性擴張、限縮解
    釋不同，蓋契約內容本身倘有缺漏情形，致欠缺法律關係之
    形式或實質要件，法院審查契約效力時僅得參酌民法第111
    條之規定，作成法律關係不成立或生效力之認定，並無法自
    行填補契約所無之內容，以免與締約之當事人意思相違悖，
    此即屬私法自治之意涵。查系爭競業禁止條款對於時間範圍
    僅約定自被告自願離職起，並無期限之限制，即應視為永久
    限制，始符兩造締約時之真意。是被告所以於離職後繼續合
    夥經營學翰補習班之原因，乃事前評估系爭競業禁止條款對
    於時間之限制及區域之限制均屬限制過苛，如遭原告以違反
    上開條款起訴請求違約金賠償，亦無敗訴之風險，方才繼續
    合夥經營，否則豈有甘冒遭原告求償之風險而未退出合夥經
    營之理？如今原告要求法院自行認定合理之時間限制，無異
    於對被告方面造成突襲，對於締約雙方之當事人亦屬不公允
    ，是以實務上對於競業禁止條款就時間、地點、區域等限制
    之審查，如認有不合理之情形，則直接宣告競業禁止條款違
    反公序良俗而無效，並未就契約已明文約定之內容加以變更
    ，否則即有違反契約文意解釋、曲解當事人真意之違反。綜
    上所陳，原告明知系爭競業禁止條款對於時間之限制未做屆
    滿日之約定顯屬過苛，猶執意與被告合意訂之，則無事後再
    以契約內容過苛而要求法院創設或變更契約之內容之理，此
    際法院僅得審查契約內容與當事人之真意後，宣告契約內容
    之效力是否有效。
  (十)綜上所述，系爭協議書第7 條效力應屬無效，原告據以請求
    該條所定違約金，於法並無理由，並聲明：1.請求駁回原告
    之訴。2.若受不利判決，願供擔保請准宣告免為假執行。
三、本件爭點與不爭執之事項：
  (一)兩造對於：被告於91年起任職於柏學補習班，並擔任國中、
    國小班數學教師職，嗣於93年間兼任行政主任，負責招生等
    工作，於95年1 月27日與原告簽立系爭協議書，將被告薪資
    提升為自95年9 月起每月18萬元，由被告繼續擔任行政主任
    ，並使被告持有柏學補習班之百分之15之股份，系爭協議書
    第7 條並約定：原告保證不得無故解聘被告、被告不得藉職
    務之便，從事有害於柏學補習班營運之任何情事，包括：在
    自願離職後，不得以任何形式於柏學補習班體系方圓半徑10
    公理內從事補教行業等條款，雙方如有違反此等約定者，各
    須支付對方300 萬元之違約金等節，均表不爭執，並有系爭
    協議書一份在卷可稽（見本院卷第8 頁）。
  (二)自96年下半年起，原告雖曾有意與被告、甲○○、李湘羚、
    王莉蓁等老師於學翰補習班現址合夥設立柏學補習班分校，
    惟因雙方就合夥出資條件意見不合，故原告未加入被告、甲
    ○○等人之合夥。而被告與甲○○等人即於97年6 月底自柏
    學補習班主動離職，並於97年7 月份起與甲○○等人開設學
    翰補習班，並對外招生，從事國中、國小之補教事業。此為
    證人甲○○所證述明確（見本院卷第107 至110 頁），並為
    兩造所不否認。
  (三)學翰補習班開設地址在平鎮市○○路2 、6 號1 至4 樓，與
    柏學補習班開設地址：平鎮市○○路201 巷10號2 樓，相距
    約為3.38公里，此有原告提出柏學補習班立案資料、網路查
    詢地圖資料各1 份、本院職權函查學翰補習班立案資料1 份
    在卷可稽（見本院卷第7 、11、38頁），亦為被告當庭表示
    不爭執（見本院卷第35頁背面）。
  (四)上開事實，均據兩造不爭執，堪信為真實。綜合兩造爭執要
    旨，本件爭點厥為：1.兩造簽立系爭協議書時，原告於柏學
    補習班聘用被告擔任行政主任兼任教師，應成立僱傭關係或
    委任關係？2.兩造系爭協議書第7 條之競業禁止條款是否有
    效？3.被告自願離職後有無違反上開競業禁止約定情事？4.
    如認被告違反競業禁止約定，其應負損害賠償責任為何？其
    違約金約定是否過高？
四、茲就上開各項爭點析述如下：
  (一)兩造於簽立系爭協議書之後，應成立委任關係：
    1.按，僱傭關係與委任關係，於其債務內容均有「勞務之給
      付」一節，固有其相似處，但僱傭係以「勞務給付」為契
      約之目的，受僱人對於服勞務之方法並無自由裁量之餘地
      ；而委任關係之目的乃在於為他人進行事務之處理，給付
      勞務堪認其事務處理之手段之一，除當事人另有約定外，
      受任人得在委任人所授權限範圍內，自行裁量決定處理一
      定事務之方法，以完成委任之目的。兩者之內容及當事人
      間之權利義務究有區別。本件被告自93年間受聘為原告經
      營之補習班行政主任及兼任數學老師，兩造關係究為委任
      關係或僱傭關係，或係委任與僱傭之混合契約關係，應視
      其是否基於人格上、經濟上及組織上從屬性而提供勞務及
      其受領報酬與勞務提供間之關連綜合判斷。
    2.依系爭協議書第6 條約定：「雙方合議財務管理由甲方（
      原告）負責執行，但乙方（被告）有權視需要瞭解實際相
      關資料；其他班務之經營管理則交由乙方負責，並執行由
      甲、乙雙方合議之事項。前述合議之事項包括：所有與現
      行制度有所變革時，均需由甲、乙方共同合議通過。」觀
      之（見本院卷第8 頁），被告得就柏學補習班之經營方向
      、運行制度與原告研商、表示意見，顯與僱傭關係中受僱
      人之樣貌明顯有異。且由系爭協議書開宗明義之前言，及
      第1 條、第2 條約定內容可知：兩造簽立系爭協議書後，
      被告即得以入股（並於一定條件下）分紅，且原告係將被
      告視同為合作夥伴之情明確。再者，被告於98年10月26日
      答辯狀第4 頁中亦自承：「原告委任被告統籌行政、招生
      、教學、管理等事宜…被告於柏學任教期間，舉凡有關招
      生內容、教學方法等均由被告構思後統籌執行」，並於98
      年11月30日答辯二狀第3 頁自承：「惟會計財務仍由原告
      負責，實際上原告幾乎僅為掛名之負責人而已…又被告平
      日處理之事務內容包括：(1)幼稚園至國中學員招生、排課
      及管理師生之班務執行主任（即管理階級）、(2)國中2 個
      班之班導師、(3)國中1 至3 年級、3 個班級之數學教學、
      (4)充當校車司機載送學生至補習班上課。」，另原告主張
      ：被告在預算範圍內，各學科教師排班、校車司機之安排
      均屬被告權限，被告要另行委任他人或自行為之，其權限
      均在自己等語，亦非為被告所爭執。顯見，本件被告就柏
      學補習班之招生、排課、人事管理，及有關於教務等所有
      事項（被告嘗自承：其有如柏學補習班之教務主任，見本
      院卷第137 頁），有高度之權限決定其所處理事物之方法
      ，而非僅基於原告之指示機械式地提供勞務，是此契約之
      性質，顯然具有委任契約之類型特徵，而與僱傭契約之法
      律關係態樣截然不同，難認兩造間具有僱傭契約中人格或
      經濟上之從屬性；至被告雖親自於班級授課或擔任班導師
      、於司機不足時兼任載送學生上下課之工作，然此均屬其
      自行排任自己以補足勞務之提供，仍涵蓋於委任契約中為
      他人處理事務之義務範疇內，非可遽認此部分即屬僱傭契
      約之性質。從而，被告主張兩造間成立之法律關係為僱傭
      與委任關係之混合契約，自非的論，原告主張兩造間為委
      任關係，而非僱傭關係，應可採信。
  (二)兩造間之競業禁止約款應屬有效：
    1.本件兩造對於系爭協議書第7 條關於被告自願離職後競業
      禁止條款之效力有所爭執，被告基於該約定嚴重限制被告
      工作權等理由，認屬無效。然查憲法第15條規定，人民之
      生存權、工作權及財產權應予保障，乃國家對人民而言，
      性質上屬於公法上之基本人權，係為規範國家之公權力，
      於私人間尚非得直接援引主張，且人民之工作權並非一種
      絕對之權利，此觀諸憲法第23條之規定而自明。另按，公
      司負責人應忠實執行業務並盡善良管理人之注意義務，如
      有違反致公司受有損害者，負損害賠償責任，公司法第23
      條第1 項定有明文，此為公司負責人對公司所負忠實義務
      之明文規定。而企業保護其營業秘密，惟恐其員工於離職
      後洩漏其工商業上之秘密，防止員工於離職後為同業服務
      及同業間惡性競爭、互相挖角之不當行為而於其員工進入
      公司任職之初，與員工簽訂契約約定員工於離職日相當期
      間內，不得為競業之行為，現今公司與經理人間不乏有此
      等離職後相當期間內不得於同業服務之約定，以防經理人
      得悉企業專門知識（可同一般常用英文用語Knowhow 之概
      念解釋）或營業秘密後投入其他同業中與原企業競爭，而
      該項競業禁止之約定，既出於當事人之同意，與憲法保障
      人民工作權之精神並不違背；於公司與經理人離職後競業
      禁止之約定，更屬委任關係中受任人對委任人忠實義務之
      具體化規範。故此類競業禁止條款所涉及者，應屬有無民
      法第72條所定，違反公共秩序或善良風俗而無效，或民法
      第247 條之1 各款所列按其情形顯失公平而無效之情形。
      而由保護人民轉職自由觀點視之，應解為當事人在勞動契
      約或委任契約終了後並不殘留任何契約上之義務，要課以
      競業禁止義務，必須有法之依據，例如締結契約時之合意
      、工作規則規定或另行書面約定等。準此，在社會及商業
      交易上，對於員工或經理人之轉業自由，雖得以契約加以
      相當限制，但不得逾越必要且合理之程度，故倘競業禁止
      約定，其限制之期間、地區、範圍及方式，在社會一般觀
      念及商業習慣上，可認為合理適當且不危及受限制當事人
      經濟生存能力，其約定固非無效。惟若其競業禁止約定逾
      越必要且合理之程度，而危及受限制當事人之經濟生存能
      力時，就其逾越必要且合理之範圍部分，即難認無違反民
      法第72條、第247 條之1 規定，違反公序良俗、顯失公平
      之情形。
    2.準此，關於離職後之競業禁止之約定，為避免對工作權不
      當之限制，使約定之當事人無法透過工作之遂行而使其專
      業技術獲得更新與發展，危及受限制當事人之經濟生存能
      力，而妨害其生計，該約定須於合理限度內，始得認為有
      效，逾越合理之範圍則為無效，實務上審酌委任關係中離
      職後之競業禁止條款，對於所謂「合理限度」之判斷標準
      ，並無統一之見解，然參酌關於勞動契約或僱傭關係中，
      對於離職員工之競業禁止條款合理性之有效要件，行政院
      勞工委員會台89勞資二字第00 36255號函文歸納實務見解
      曾提出之衡量五原則，本院認為於同有「勞務提供」性質
      之本件委任關係離職後競業禁止條款，其效力如何，於下
      列各點標準可以援引（實務上亦有認為經理人離職後之競
      業禁止條款得以適用此等原則者，如台灣台北地方法院93
      年訴字第4917號判決）：(1)委任人（原告）是否有依競業
      禁止特約保護之利益存在？亦即委任人之固有知識或營業
      祕密有保護之必要。(2)離職之受任人（被告）在委任人處
      之職務及地位，足可獲悉委任人之營業秘密或固有知識。
      (3)限制受任人轉業之對象、時間、區域、職業活動之範圍
      ，應不逾合理範疇，不致對離職員工之生存造成困難。(4)
      是否有填補受任人因競業禁止損害之代償或津貼措施。茲
      分述如下：
      (1)就第1 及第2 項標準而言：
        原告經營之柏學補習班，為國中、國小之補習班，關於
        教學內容、教材、教具之選用、實際已經補習之學生名
        單，及或潛在有補習需求之學生名單，均屬原告補習班
        經營之重要資源，亦為其於桃園縣平鎮地區補教事業競
        爭之利器，而被告自93年起擔任柏學補習班行政主任至
        其離職，共約4 年之時間，對於原告之排班方式、教師
        選用、課程安排、教材及教具選用、廠商名單、學生名
        冊及相關行政文書表冊等營業事項，原告均交予被告安
        排，且以被告身為唯一統籌管理所有教務之行政主任，
        可謂其為柏學補習班之現場實際負責人，以被告之職位
        ，非但可輕易取得此等固有專門知識及經營方針，且應
        當早已熟稔於心。況補習班多以經營設置地點附近學區
        之學生為主，有其地域性，上開資訊已為被告知悉，被
        告在柏學補習班附近另行開設補習班，勢必對柏學補習
        班之營業利益有所衝擊。從而，應認原告經營柏學補習
        班，且以被告擔任行政主任之職位，確可輕易取得經營
        資訊與固有知識，就原告而言，確有以競業禁止條款保
        護之利益存在。
      (2)又觀諸兩造關於競業禁止條款約定禁止競業之行業限縮
        於補教行業，並未擴及於與原告不同之其他行業，是其
        就業領域之限制並非逾合理範圍。而以原告聘任被告從
        事者，及被告本身教學之項目，均屬國中、國小之補教
        行業，故應認系爭協議書第7 條所稱之「補教行業」，
        係指國中、國小之補教業。雖被告訴訟代理人曾主張柏
        學補習班之核准經營之招生對象為國小，不包含國中，
        而學翰補習班則兼含國中及國小，如謂被告不得為競業
        行為，亦僅限與原告屬相同性質之國小招生範圍始受限
        制，逾此部分之限制對象自不生效力，不包括國小云云
        。然查：被告與證人甲○○均陳稱：其等在柏學補習班
        均有擔任國中班之老師（見本院卷第107 頁），顯見柏
        學補習班確實有經營國中之補習事業，而考量兩造競業
        禁止之約定是否有效，應以柏學補習班實際經營之利益
        範圍為準，至其踰越核准招生範圍招生之行為，則屬是
        否涉及行政違規之另一問題，核與本件判斷競業禁止效
        力之事無關。從而，應認系爭協議書第7 條關於限制被
        告離職後任職之行業在國中、國小補教業之約定，並未
        逾越合理且必要之範圍內。
      (3)關於該競業禁止條款對於地域性之限制，考量學生應當
        不致選擇離家、離校過遠之補習班，從而，補習班之經
        營確有強烈之地域性；亦可想見若被告於原告補習班附
        近另行開設一補習班，即可能對原告舊有之學生產生瓜
        分之效應，對原告補習班之經營勢必造成嚴重衝擊。從
        而，兩造約定於被告於自願離職後不得經營補習班事業
        之區域限制為：原告補習班半徑10公里方圓內之區域，
        應屬必要而有效之約定。且原告住所現於桃園市內，由
        被告繪製如被證三之限制方圓示意圖（見本院卷第49頁
        ）可知，以此條款並未完全限制被告於桃園縣區補習事
        業任職之可能，桃園縣尚有蘆竹鄉、龜山鄉、大園鄉、
        觀音鄉、新屋鄉、復興鄉等部分區域未涵蓋其中，況且
        以桃園市之地理位置及交通便利性，被告轉往台北縣市
        等鄰近縣市任職亦非遙遠，堪認其工作機會尚非因此條
        款而遭逾越合理範圍之嚴重剝奪。職是，由防止被告利
        用在原告處取得資源與原告競爭之措施有效性及保障被
        告工作權之觀點而論，本件兩造約定之半徑10公里限制
        區域並未逾合理之範圍。
      (4)另系爭協議書第7 條關於限制之期間並無約定，若解釋
        為並無期間之限制，將使被告終身無法於上述地域從事
        補教行業，將危害被告之生存權與工作權，至為不當。
        考量兩造從事者，均屬國中或國小學生之補習事業，而
        國中學制既為3 年畢業，一般國小需要補習之學生多屬
        高年級以上者（即五、六年級生），從而，應認競業禁
        止限制之期間應以3 年為適當，經此3 年可以透過學生
        畢業之輪替，而排除被告利用自原告處取得之資源為競
        爭之影響，原告亦主張系爭協議書第7 條宜解為以3 年
        為限，確屬的論，故應認系爭協議書第7 條對於被告於
        自願離職後超過3 年仍不得於柏學補習班半徑10公里方
        圓之範圍內從事補教事業之限制，屬於逾越合理必要之
        程度，應認為無效，關於自願離職後3 年內之限制，則
        為合理、必要，應屬有效。雖被告爭執法院不應於此條
        款無時間範圍限制之情形下，自行認定合理範圍而於個
        案填補契約內容，違反私法自治，並對被告造成突襲，
        應認系爭協議書第7 條之限制條款全部無效云云。然按
        ，法律行為之一部分無效者，全部皆為無效。但除去該
        部分亦可成立者，則其他部分，仍為有效，民法第111
        條定有明文；而適用民法第111 條但書，須綜合法律行
        為全部之旨趣，當事人訂約時之真意、交易之習慣、其
        他具體情事，並本於誠信原則予以斟酌後，認為使其他
        部分發生效力，並不違反雙方當事人之目的者，始足當
        之，最高法院75年台上字第1261號判例意旨亦可參照。
        是故，本院對於系爭協議書條款之時間限制之判斷，乃
        參酌現今商業社會交易習慣，關於競業禁止條款多有時
        間之限制：自2 年、3 年至5 年不等，其目的在於透過
        一定時間之經過以稀釋不當競爭之影響；且兩造締結系
        爭條款之真意，由原告亦負「不得無故解聘被告」之相
        對性義務以觀，被告應有意且自願受該競業禁止條款之
        限制甚明，故上開關於3 年期間限制之解釋，較毫無時
        間限制而言，對被告較為有利，原告亦自認應受該3 年
        限制，從而，上開判斷乃基於兩造締約真意所為之解釋
        ，並非本院另行創設契約內容。另被告業於書狀中提及
        此一爭執並為辯論，自亦無突襲性裁判之問題，是被告
        此部分抗辯，並無足採，附此敘明。
      (5)另本件被告自承其擔任柏學補習班行政主任時，自95年
        9 月1 日起確有依系爭協議書領取18萬元月薪，而其先
        前平均領取15萬元之月薪，另自97年初因被告開始負責
        成立柏學補習班分校，從而其薪資由原告調降5 萬元直
        至離職時止。然由桃園縣補習教育事業協會函復本院稱
        桃園縣中壢、平鎮地區，一般班主任之薪資，國中約為
        3 萬至3 萬5 千元，高中約為3 萬8 千至4 萬2 千元（
        見本院卷111 頁），而依照原告提出之行政院主計處97
        年事業人力僱用狀況調查結果綜合分析表「各行業及科
        學園區廠商按月計薪短缺員工平均僱用經常性薪資」，
        其他服務業之主管及監督人員平均月薪為49,000元（見
        本院卷第90頁），縱扣除被告擔任數學老師之鐘點費，
        仍認被告所領酬勞已確略高同類職業之主管階級平均薪
        資水準；況以系爭協議書第1 、第2 條所定之「股東分
        紅」之約定，被告並無實際出資，於柏學補習班年度稅
        後純益達200 萬元時，被告仍得分取百分之15，實有「
        激勵獎金」之意味，且系爭協議書第7 條亦令原告負擔
        「不得無故解聘被告」之義務，此屬對被告之工作權保
        障之條款，亦應視為一種代償措施。綜此，難謂原告並
        無提供代償或津貼措施，以彌補被告離職後所受競業限
        制之損失。
      (6)綜上，應認系爭協議書第7 條之約定，除補教行業應限
        縮於國中、國小之補教行業，及未附加時間限制應解釋
        為以3 年為限外，其約定堪認足以有效保障原告不受不
        當及惡性競爭及對被告之工作權為合理之限制，從而應
        認其屬有效，兩造均應受該項條款之拘束。
  (三)被告有為競業之行為，原告得依系爭協議書第7 條請求違約
    金：
    本件被告自承有於距離原告柏學補習班3.38公里之地點平鎮
    市○○路2 號、6 號處，與訴外人甲○○等合夥開設學翰補
    習班，從事與原告相同之國小、國中補教事業，應認被告確
    實有為系爭協議書第7 條所為之競業行為，從而被告違反系
    爭協議書第7 條約定一事，至屬明確，自有依約給付原告違
    約金之責任。至於被告係與甲○○等人於97年6 月底，不打
    算與原告合作後，就自行離職，而原告將被告等人之勞健保
    辦理退保，亦係97年6 月底被告等離職前夕，此有甲○○於
    本院作證時證稱明確（見本院卷第110 頁），顯非如被告書
    狀中主張，原告以將被告之勞健保退保，片面違反協議書約
    定並終止與原告之委任關係，而有違反系爭協議書之情形。
    而被告等不與原告合作之原因，縱認原告有何違反前與被告
    、甲○○等人之協議，片面變更投資條件之情，然被告亦未
    接受原告變更之條件，此亦屬兩造間各自對投資條件之盤算
    衡量，核與本件系爭協議書競業禁止之效力無涉，亦不影響
    被告確有競業行為之認定。而原告前雖有與被告等討論並規
    劃設立柏學補習班分校之情形，然此僅能解為原告同意被告
    在柏學補習班體系任職時為分校之招生、經營，雙方利益共
    享，非得認為原告亦同意被告於自願離職後為其他補習班之
    經營與原告競爭，嗣雙方合作破局，原告於被告離開柏學補
    習班後確有競業情事下，請求被告為違約金之給付，為其權
    利之正當行使，並無何違反誠信原則可言。另關於原告於97
    年初將被告之薪資調降5 萬元之事，原告主張此乃兩造本談
    妥柏學補習班與分校之財務獨立，而由分校給予被告於分校
    之工作應有之報酬所致，並未見被告提出反駁。況縱如被告
    所主張，此部分原告疑有薪資短給之情事，亦屬被告得否另
    外請求原告給付短少報酬之問題，亦不得由被告執為並未違
    約之理由。
  (四)違約金是否過高：
    1.按約定之違約金額過高者，法院得減至相當之數額，民法
      第252 條定有明文。至於約定之違約金是否過高，經依一
      般客觀事實、社會經濟狀況、當事人所受損害及債務人若
      能如期履行債務時，債權人可享受之一切利益為衡量標。
      而債務已為一部履行者，亦得比照債權人所受利益，減少
      違約金數額（最高法院49年台上字第807 號及51年台上字
      第19號判例意旨參照）。
    2.原告之柏學補習班於被告離職後開設學翰補習班，而確實
      遭受有營收上之損害一節，可由證人甲○○於本院證稱：
      柏學補習班原來之國中班學生人數確有下降，原先於柏學
      補習班補習之國中班學生約50人之中，約40人轉至學翰補
      習班上課；另柏學補習班之國小小六學生約有20、30人，
      全部人數其不太清楚，但柏學補習班之國小學生約有50、
      60人轉至學翰補習班等語明確（見本院卷第108 頁背面、
      第110 頁）。顯見學翰補習班之開設對於柏學補習班之營
      運，確實因學生約有8 成左右離開轉往學翰補習班，而受
      有直接且嚴重之衝擊，至被告雖辯稱該等學生乃被告自行
      向業者購買學區內之學生名冊去電或拜訪之方式招生，並
      無積極挖角遊說柏學補習班學生轉往學翰補習班之行為，
      然被告對此並無舉證以實其說，已難認屬實；況此等轉班
      之學生即便係自行因選擇授課老師之因素而轉往學翰補習
      班，然此即系爭協議書第7 條約定所欲避免且排除學生因
      習慣被告教學方式而跟隨被告轉班，本即避免被告與原告
      於同地域競爭之約定用意所在，被告尚難以此辯飾卸責。
    3.另觀諸原告所提出柏學補習班於97年之現金記帳表（被告
      對其形式真正不爭執，見本院卷第137 頁背面），可知於
      被告等97年6 月底離職前，柏學補習班即已自97年3 月起
      至6 月有營收虧損2 、30萬元之情形（見本院卷第165 頁
      ），顯見原告於被告離職前已有其他致令營運虧損之原因
      存在，嗣後被告離職，即便原告營運虧損，亦不得全然歸
      因於被告離職並開設學翰補習班一事。又柏學補習班自98
      年以來其雖亦有虧損，由被告提出之補習班查詢資料可知
      ：於97年9 月起立案登記於柏學補習班附近距離10公里內
      之補習班之共有7 家之多（見本院卷第104 頁），從而，
      應可認原告97年下半年至98年上半年度之營運虧損或有與
      附近地區補教業競爭激烈有關，非可一概歸責於被告之另
      行開設學翰補習班所致。另再考量原告因學生流失及被告
      本應受競業禁止限制之時間內原告所受之營利虧損，及被
      告並非獨資開設經營學翰補習班，而係與人合夥投資，非
      得將學翰補習班之學生加入及營運獲利，全面令被告負擔
      。綜合上述，審酌一切情狀，本院認系爭協議書第7 條約
      定300 萬元之違約金，確屬過高，應酌減為150 萬元，較
      能兼顧兩造之利益。
五、綜上所述，系爭協議書約定之系爭競業禁止條款於限制被告
    於離職後3 年內，不得於柏學補習班方圓半徑十公里內從事
    國中、國小之補教行業為屬合理有效，其餘之限制，均屬逾
    越合理必要之程度，而為無效。而被告係於97年6 月底離職
    並從事與原告有直接競爭關係之國中、國小之補教業，原告
    請求被告給付150 萬元之違約金，及起訴狀送達被告翌日即
    98年10月15日（見本院卷第15頁送達證書）起至清償日止，
    按年息百分之5 計算之利息，為有理由，應予准許，逾此範
    圍之請求為無理由，應予駁回。
六、至於兩造其餘之攻擊或防禦方法，及未經援用之證據，經本
    院斟酌後，認為均不足以影響本判決之結果，自無一一詳予
    論駁之必要，併予敘明。
七、兩造分別陳明願供擔保聲請宣告假執行及免為假執行，就原
    告勝訴部分，核均無不合，爰分別酌定相當之擔保金額宣告
    之。至原告敗訴部分，其假執行之聲請，因訴之駁回而失所
    附麗，併駁回之。
八、據上論結，原告之訴為一部有理由，一部無理由，依民事訴
    訟法第79條、第390 條第2 項、第392 條第2 項，判決如主
    文。
中    華    民    國    99    年    3     月    4     日
                    民事第二庭  法  官  楊晴翔
以上正本係按原本作成。
如對本判決上訴，須於判決送達後20日內向本院提出上訴狀。
中    華    民    國    99    年    3     月    4     日
                                書記官  黃盈菁

司法院資訊處製作；財團法人民間司法改革基金會備份。
